【裁判字號】    88,訴,2515
【裁判日期】    890405
【裁判案由】    配售國宅
【裁判全文】
臺灣臺北地方法院民事裁定  八十八年訴字第二五一五號
    原      告  甲○○
    訴訟代理人  劉紹猷律師
    被      告  台北市政府  設台北市○○區市○路一號
    法定代理人  馬英九      住台北市○○區市○路一號
    訴訟代理人  楊志行      住台北市市○路一號
                鮮永中      住台北市市○路一號
                林慶平      住台北市市○路一號
    訴訟代理人  林合民律師
右當事人間請求配售國宅事件，本院裁定如左：
    主      文
原告之訴及假執行之聲請均駁回。
訴訟費用由原告負擔。
    理      由
一、按訴訟事件不屬普通法院之權限者，法院應以裁定駁回之，民事訴訟法第二百四
    十九條第一項第一款定有明文。
二、原告起訴主張略以：
  （一）被告台北市政府基隆河整治區段徵收後配售專案國宅第二期電腦編號二二七
        二－二Ａ二二四一０號國宅房屋及其基地係決定將原坐落內湖路一段二號房
        屋及基地（內湖區○○段○○段五０六地號上）拆遷戶予以拆除改建後配與
        廖採蓮承購者。
  （二）查被告所屬工務局養護工程處辦理基隆河整治工程時，該工程專案國宅之配
        售，係依該工程安置計劃，以拆遷戶業主為安置對象。本件被拆遷之房屋係
        內湖路一段二號，而該處為填製配售名冊前來現場調查拆遷戶業主時，原告
        之妻廖採蓮對被告機關所派人員調查該內湖路一段二號房屋及其基地所有人
        時，竟具結謊稱為其所有，以致被告機關決定將上開二二七二－二Ａ二一四
        一０號房屋及基地配予廖採蓮承購。
  （三）惟該廖採蓮後因不守婦道，業於八十四年二月三日與原告離婚。
  （四）查該原坐落內湖路一段二號房屋及基地為原告所有，有土地登記謄本及建築
        改良物登記簿謄本可以為證。且被告機關派人調查時，對廖採蓮之謊言竟未
        與地政事務所查對，亦未令廖採蓮提出所有權之證明文件，竟予以相信而決
        定配售廖採蓮，殊屬錯誤，理應予以更正。原告雖一再檢附所有權證件向被
        告申請更正改配原告承購，惟均為其所不採，無奈提起本案訴訟請求判決，
        以保私人權益。
  （五）按本案雖係由台北市政府整治基隆河改建國宅配售之行為，但其承購行為，
        純屬私權關係，自屬民事範圍，依行政院法院五十九年判字第六五號判例，
        只能由民事法院裁判。
  （六）近代法律難見一件單純屬一法律性質者，大多數法律規定均含有行政法性質
        、刑事法性質以及民法性質，例如本案除公法性質外，尚有民事法性質。
        本案「基隆河整治工程安置計劃」除行政法外，尚有民法性質。政府因整
          治目的，將國民純私有之房屋予以強制拆除，係屬行政法性質，國民自有
          容忍之義務，然依該安置計劃，拆遷戶對改建之房屋有承購權（依該工程
          安置計劃，係以拆遷戶業主為安置對象）此項拆遷戶之承購權，於其原有
          房屋被拆除時就發生，然經雙方參與電腦抽籤決定位置後，該配售之國宅
          即告確定。其理極明，並非什麼期待權，而係被告有義務配售者。
        對拆遷戶言，因原因房屋已被拆除，就有承購請求之權（有請求配售國宅
          之權）。換言之被告依「基隆河整治工程安置計劃」公佈「對每一拆遷戶
          配售國宅一戶以資安置」即屬系爭配售房屋已在要約狀態中，拆遷戶予以
          同意即屬承諾或原有房屋一旦被拆除，即生配售請求之權，雙方意思一致
          ，買賣契約即已成立，至其價格縱未具體約定，依最高法院五十五年臺上
          字第一六四五號判例所示，亦認就價金已互相同意。至其位置，經雙方方
          會同電腦抽籤而決定後，該買賣標的即告特定，其間純屬私權買賣關係。
          惟在此之間，原有房屋之強制拆除，始屬國家公權力強制之行為，國民唯
          有容認一途，倘若對之不服，自應循行政訴訟途徑，企求解決，所以本案
          ，涉及公權力，行政處分者，僅有此一部份而已。其餘有關該房屋之配售
          均屬私權關係範圍，倘有糾紛，自應由普通法院管轄，至為明顯。
        被告不知上開判例，竟以未訂買賣書面契約價款亦未約定等而謂買賣尚未
          成立，系屬公法上之期待權乙節，殊屬誤會，詭辯一番以塞責而已，其不
          足採，至明（被告所舉六十九年臺上字第四一五五號判例系屬戶政行措施
          問題，與本案性質完全不同）。被告之主張不屬普通法院管轄而應由其行
          政訴訟企求解決，無非欲以球員兼裁判，容易上下其手為目的至明。
三、經查原告係主張被告為解決台北市基隆河中山橋至成美橋段河道整治地區區段徵
    收範圍內拆遷戶之居住問題，訂定「本市基隆河中山橋至成美橋段河道整治地區區征收範圍內現住戶遷移安置計畫」（下稱安置計畫），使拆遷戶得依該安置
    計劃取得優先配售專案國宅之權利。被告基隆河整治區段徵收後配售專案國宅第
    二期電腦編號二二七二－二Ａ二二四一０號國宅房屋及其基地係決定將原坐落內
    湖路一段二號房屋及基地（內湖區○○段○○段五０六地號上）拆遷戶予以拆除
    改建後配與廖採蓮承購。惟依該工程安置計畫，以拆遷戶業主為安置對象，本件
    被拆遷之房屋係內湖路一段二號，而該號房屋及基地為原告所有，被告機關派人
    調查時，對廖採蓮之謊言竟未與地政事務所查對，亦未令廖採蓮提出所有權之證
    明文件，竟予以相信而決定配售廖採蓮，殊屬錯誤，理應予以更正，原告雖一再
    檢附所有權證件向被告申請更正改配原告承購，惟均為所不採，無奈提起本案訴
    訟請求判決，以保私人權益，爰依前開安置計劃，請求被告台北市政府應將基隆
    河整治區段徵收後配售專案國宅第二期電腦編號二二七二－二Ａ二二四一０號房
    屋乙戶及其基地改配售予原告承購等語。核其所爭執者，應係被告基隆河整治區
    段徵收後配售專案國宅第二期電腦編號二二七二－二Ａ二二四一０號國宅房屋及
    其基地承購權究應歸屬何人。
四、按政府機關依法徵收土地拆除房屋，係屬公法上行為而非私法行為，因徵收土地
    拆除房屋而應給予之補償，亦在盡其公法上之義務，請求發給補償或安置之權利
    為公法上之權利，並非被徵收土地拆除房屋之所有人在私法上享有何種權利，自
    不得提起民事訴訟請求給付（最高法院著有八十年台上字第一二六四號判決、行
    政法院著有八十六年判字第二七一二號判決參照）。經查，本件係被告台北市政
    府為改善基隆河水流順暢、減少水患、保障居民生命財產安全，經依都市計畫主
    要計畫決定本（台北）市基隆河中山橋至成美橋段河道整治範圍以區段徵收方式
    開發新社區區徵收範圍內拆遷戶居住問題，訂定本安置計畫，有被告
    提出之該安置計畫「前言」載明在卷可按，核係因公共事業徵收人民土地、房屋
    以整治河道，為解決區段徵收範圍內拆遷戶居住問題而配售以專案國宅第二期，
    被告所為配售國宅處置，屬被告本於公權力之具體作為而發生法律上效果者，為
    行政爭訟之標的，如有不服，應依訴願、再訴願、行政訴訟之程序請求救濟。況
    本件僅有電腦編號（二二七二－二Ａ二二四一０號），即尚未簽訂該國宅之買賣
    契約，其性質自具公法性質而非私法，原告是否依該安置計畫為應獲得補償之人
    ，係其有無公法上權利，並非其在私法上享有何權利，自不得提起民事訴訟請求
    給付。原告所稱本案承購行為，純屬私權關係，自屬民事範圍，依行政院法院五
    十九年判字第六五號判例，只能由民事法院裁判等語，尚有誤解，為無足採。故
    原告提起本訴為不合法，依首揭規定，應予駁回。原告之訴既經駁回，其假執行
    之聲請亦失所依據，併予駁回。
五、依民事訴訟法第二百四十九條第一項第一款，第九十五條，第七十八條，裁定如
    主文。
中      華      民      國    八十九    年      四      月        五    日
                                            民事第三庭法      官  張明輝
右為正本係照原本作成
如對本裁定抗告須於裁定送達後十日內向本院提出抗告狀
中      華      民      國    八十九    年      四      月        五    日
                                                      書  記  官  王苑琛


司法院資訊處製作；財團法人民間司法改革基金會備份。
